【裁判字號】    98,上訴,2593
【裁判日期】    980806
【裁判案由】    違反公司法等
【裁判全文】
臺灣高等法院刑事判決                98年度上訴字第2593號
上  訴  人  丙○○
即  被  告
                    樓
選任辯護人  洪銘徽律師
上列上訴人因違反公司法等案件，不服臺灣臺北地方法院97年度
訴字第2240號，中華民國98年5月11日第一審判決（起訴案號：
臺灣臺北地方法院檢察署97年度偵字第16277號），提起上訴，
本院判決如下：
    主  文
原判決撤銷。
丙○○共同公司負責人，公司應收之股款，股東並未實際繳納，
而以申請文件表明收足，處有期徒刑拾月，減為有期徒刑伍月，
如易科罰金，以銀元佰元即新臺幣玖佰元折算壹日。
    事  實
一、緣台北市○○區○○路227號太荻房務管理有限公司（下稱
    太荻公司，92年10月16日設立登記）實際負責人，亦為單一
    股東暨董事之甲○○（正確姓名見卷附身分證影本，起訴書
    誤為己○○，應予以更正，所涉違反公司法等部分，業經另
    案判處有期徒刑四月確定）於92年9月間欲申請設立太荻公
    司時，先委託雙和會計稅務聯合事務所（下稱雙和事務所）
    負責人周美惠（已死亡）辦理公司籌備設立登記事宜，然周
    美惠因罹病乃將該事項移由其子即建誠會計稅務聯合事務所
    （下稱建誠事務所，辦公處所、電話均與雙和事務所同）實
    際負責人丙○○辦理，周美惠並與丙○○同至甲○○辦公室
    與甲○○及其妻乙○○見面，說明有關設立登記事項均由丙○○主持之建誠事務所辦理，請甲○○、乙○○與丙○○聯
    繫即可。而甲○○則委由乙○○與丙○○聯繫太荻公司設立
    登記事項，丙○○接下辦理太荻公司之設立登記事項時，明
    知甲○○並未實際繳納太荻公司應收之股款新台幣（下同）
    一千萬元，竟與甲○○、乙○○及戊○○（周美惠之友），
    共同基於犯意聯絡，由丙○○向戊○○洽借一千萬元充作太
    荻公司應收之股款後，丙○○囑事務所不知情職員通知甲○○於92年9月30日先至第一商業銀行永春分行開設000000000
    00帳號（起訴書誤為000000000000號，應予以更正）、太荻
    公司籌備處活期存款帳戶，丙○○繼將帳戶存摺、印鑑章等
    交戊○○，戊○○於同年10月2日，將其資金一千萬元分成
    二筆各五百萬元，以甲○○名義存入上開帳戶後，持有該存
    摺、印鑑章以為擔保，並影印該帳戶存摺作為股款業經繳納
    之存款證明交丙○○，丙○○囑事務所不知情職員製作不實
    之設立登記股東繳納股款明細表、公司存款一千萬元之資產
    負債表（即財務報表）及公司設立登記資本額查核報告書等
    設立登記申請文件底稿，再於92年10月3日，將上開文件底
    稿，轉由不知情之台灣國際商業會計師事務所特約會計師丁○○簽章，用以虛偽表明已遵公司法第7條公司設立登記之
    資本額，應先由會計師查核簽證之規定完成查核簽證。至於
    上開太荻公司籌備處帳戶內上開款項，則由戊○○於92年10
    月6日再分二百五十萬元、七百五十萬元，共二筆，分別轉
    帳存入多多影視有限公司籌備處、廣豐元實業有限公司籌備
    處，上述不實之查核簽證既畢。丙○○即囑由其事務所不知
    情人員填製太荻公司設立登記申請書，連同前開簽證文件，
    於92年10月14日持向主管機關臺北市政府表明太荻公司應收
    股款業已收足，用以申辦該公司之設立登記，使該管承辦公
    務員形式審查後，認為要件均已具備而核准太荻公司設立登
    記，並登載於職務上所掌之公司登記簿，足以生損害於上開
    機關對於公司資本額審核之正確性。
二、案經臺灣臺北地方法院檢察署檢察官自動檢舉簽分偵查起訴
    。
    理  由
一、證據能力部分：被告丙○○於偵查之陳述，非出於強暴、脅
    迫、利誘、詐欺、疲勞訊問、違法羈押或其他不正方法取得
    ，依刑事訴訟法第156條第1項、第158條之2得採為證據。證
    人甲○○、乙○○、戊○○、丁○○等人分別於原審、本院
    具結之陳述為審判程序之陳述，具有證據能力。被告與辯護
    人爭執甲○○、乙○○於偵查之陳述未具結無證據能力，因
    其等已經於審判程序作證，爰不援引其等於審判程序以外之
    陳述為證據。至於下述非供述證據，均非違法取得之證據，
    且或係從事業務之人於業務上製作之證明文書、記錄文書，
    核無顯不可信情況，故依同法第158條之4反面解釋、第159
    條之4第2款得為證據。
二、上訴人即被告丙○○否認有上揭犯罪事實，辯稱略以：「事
    務所母親周美惠所開，接手時，太荻公司設立登記業已由事
    務所職員辦理完成」、「證人陳述並無提及本人有請他們去
    開戶，包括設立登記。當初設立登記我很清楚可以陳述，當
    時雙和是黃小姐承辦完之後，中間92年有段落，到92年底以
    後他們事實上都沒有任何動作，到93年初時，我母親才將本
    人與事務所的連結告知負責人，但當時太荻公司本身只有到
    設立登記的前段，後面的部份就是營業登記、稅籍登記尚未
    完成，是由我幫他們完成」云云，辯護人則略稱：「二位證
    人證述中，其中甲○○部分已經清楚提到有關公司設立登記
    部分，他並無跟被告丙○○聯繫，都是由太太與會計事務所
    的人來聯繫。至於乙○○部分，也明確提到有關太荻公司設
    立登記部分，都是由他與事務所的小姐來做聯繫，並沒有跟
    被告提到公司設立登記部分」等語，然查，被告與辯護人之
    辯解與證人甲○○、乙○○之證詞不符，經查：
(一)、證人甲○○於原審證稱：「（你與太荻房務管理有限公司有
    何關係？）我是負責人」、「（你們公司在何時辦理設立登
    記？）民國92年」、「（如何辦理公司設立登記？）委託建
    誠會計師事務所」、「（你委託建誠事務所的何人辦理？）
    這件事情都是委託我太太（乙○○）處理，詳細情形我太太
    比較清楚。之前建誠事務所是丙○○母親所經營，後來他母
    親過世之後交給丙○○，詳細情形我太太較清楚」、「（提
    示96他10368卷第39頁）（你之前有講到你委託丙○○的建
    誠會計師事務所，整個公司設立過程都是委託丙○○辦理，
    是否如此？）對」、「（提示96偵字第19473卷第21頁之第
    一商業銀行開戶資料）（這是否你去第一商業銀行開戶？）
    對」、「（這是誰叫你去辦理？）會計師事務所通知我們公
    司的人叫我去銀行開戶」、「（提示同上他字第39頁）（你
    說是丙○○通知你去第一商業銀行永春分行簽名辦理籌備處
    之帳戶，是否如此？）是會計師事務所的人通知我太太這邊
    ，叫我哪一天去銀行找誰開戶，是不是丙○○也不清楚，會
    計師事務所的哪一個人我不清楚」、「（你們公司設立登記
    之資本額一千萬元，是否你們實際出資？）這應該不是我們
    實際出資，我們是全權委託會計師事務所，錢如何來我不清
    楚，要問建誠會計師事務所那裡。公司設立登記程序我們不
    是很清楚」、「（所以該一千萬元如何來你是否清楚？）怎
    麼來我不清楚，但我有支付利息，之前我有委託丙○○母親
    替我們記帳，我全權委託他們處理，我沒有過問一千萬如何
    來」、「（關於整個辦理公司登記，你們這邊是誰跟他們辦
    理接洽？）是我太太跟他們接洽」、「（你們公司剛成立時
    ，公司的帳是誰替你們處理？）也是建誠會計師事務所」、
    「（當時負責人是誰？）是丙○○」、「（你剛才提到公司
    登記是我太太跟建誠事務所的人處理的，為何你剛才又回答
    整個公司設立的過程都是委託丙○○處理？）因為我們之前
    有另外一家公司叫臺灣維資公司，是委託丙○○母親替我們
    記帳，帳務都是他母親處理，後來太荻要成立的時候，也是
    委託建誠會計師事務所幫我們申請。他母親把工作轉接給丙○○，中間如何接洽都是我太太處理，我很少參與成立的事
    情。公司登記是委託丙○○替我處理，建誠事務所有幾個人
    我不清楚，但之前是丙○○母親替我們記帳，後來太荻申請
    下來，也是丙○○替我們記帳，建誠事務所我只認識丙○○
    和他的母親，其他人我不認識」、「（提示96年度他字第10
    368卷第40頁倒數第10行）（你在97年5月26日檢察事務官訊
    問時有提到：我先前會認為丙○○也負責太荻公司的設立登
    記，但我沒有跟丙○○談該公司的設立登記，而是我太太去
    和建誠的人員聯絡，我太太跟誰聯絡我不清楚，這個回答是
    否實在？）公司的申請確實我不是很清楚，都是委託我太太
    處理，中間接洽過程我太太比較清楚。建誠這裡我知道是他
    母親，後來是丙○○，詳細情形我不清楚。我是這樣講沒錯
    」、「（辯護人問：所以你沒有跟丙○○直接聯絡有關太荻
    公司的設立登記？）確實是這樣，我完全沒有跟丙○○聯絡
    過」、「（在這個設立過程中，你有無聽到你太太曾經說過
    有關公司設立的事項跟丙○○有聯繫或接洽？）我沒有聽過
    ，我是問我太太公司設立到什麼情況，我太太跟我說他有在
    申請，有按照所需要的手續辦理，有接獲通知要去銀行辦理
    」等語，即證人甲○○已經明確稱：「（提示96他10368卷
    第39頁）（你之前有講到你委託丙○○的建誠會計師事務所
    ，整個公司設立過程都是委託丙○○辦理，是否如此？）對
    」，是被告與辯護人之辯解與證據不符。至於證人應辯護人
    之詰問所陳：「（辯護人問：所以你沒有跟丙○○直接聯絡
    有關太荻公司的設立登記？）確實是這樣，我完全沒有跟丙○○聯絡過」，因係誘導詰問，非證人甲○○主動任意性陳
    述，且與其之前詰問之證詞不符，並不具備證據價值，不足
    為被告有利之證據。
(二)、證人乙○○於原審證稱：「（你與太荻公司何關係？）太荻
    公司是我先生新成立的公司，因為我先生負責業務，所以申
    請新公司時所需要的申請程序都是由我負責替他聯繫」、「
    （所以太荻公司設立公司是由你辦理？）是的」、「（當時
    如何辦理？）我委託丙○○的母親周美惠處理，但當時不是
    叫建誠會計師事務所，是叫做雙和會計師事務所，周美惠同
    意替我們辨，但辦理到中途周美惠有來公司一趟告訴我他生
    病了，病的不輕，當時我很擔心，除他的病情外也很擔心公
    司設立進度，周美惠說這樣好了，也不耽誤我們情形下，他
    兒子也是做會計師，把整個業務交由他兒子丙○○所負責建
    誠會計師事務所繼續承作，之前我沒有見過丙○○，但很信
    任他母親。然後丙○○有到我們辦公室正式見面，也有說接
    下來的事情他會繼續處理，東西都是在他母親那裡，往後公
    司設立登記事項就是和建誠事務所的小姐聯繫」、「（有關
    於公司設立資本額問題你們如何籌資？）我們認知是委託會
    計師替我們辦好，資金如何來我沒有想過，只要支付中間三
    天轉帳所產生的利息，本件太荻公司的設立也是一樣」、「
   （你們公司有去第一商業銀行開戶，是誰通知你們去開戶？
    ）在那時候，雙和會計師事務所和建誠會計師事務所的地址
    和裡面的小姐都一樣，後來通知我們去開戶的小姐也是之前
    雙和會計師事務所的小姐。他們的小姐打電話通知我們公司
    的小姐說幾月幾號要準備什麼東西去銀行開戶」、「（有關
    公司設立的問題你是和何人聯繫？）公司設立登記以後記帳
    方面若我自己有問題的話，偶爾會打電話給丙○○。但公司
    設立並沒有什麼問題，所以關於公司設立登記部分我沒有打
    給丙○○過」、「（提示同上他字卷第41頁）（之前問你說
    有關設立登記的資本如何籌措，你回答說我都是交給丙○○
    辦理，他跟我要什麼文件我就給他等語是否屬實？）是的」
    、「（你剛才有提到太荻公司辦理設立登記是委託丙○○母
    親周美惠幫你們設立，你當時跟丙○○母親有關公司設立登
    記問題提到哪些事項？例如有無提到資本額？公司設立名稱
    ？）當然有，關於新公司名稱我有請周美惠替我們查有無重
    複，無重複後正式用這個名字替我們辦理新公司設立事務，
    資本額部分也有說，我們希望資本額多少錢，周美惠說OK就
    替我們去辦」、「（所以你對於太荻公司辦理設立事情，都
    是由你跟周美惠聯絡，是否如此？）是，周美惠不在就是請
    他們公司小姐轉達。我一直跟周美惠聯絡到他生病後，他說
    把事務轉給他兒子的事務所，說他兒子可以幫忙接手繼續辦
    ，所以後來我就跟事務所小姐聯繫。聯繫的電話都一樣，小
    姐聲音也都一樣」、「（你剛才有提到關於太荻公司設立事
    情，都是和周美惠聯繫，周美惠生病後也都是跟會計師事務
    所小姐聯繫，有關公司設立部分沒有什麼問題，所以這個部
    分沒有跟丙○○聯繫，為何剛剛公訴人問你，公司設立的資
    本額如何籌措，你卻回答都是交給丙○○辦理？）我沒有講
    交由丙○○辦理，我是說委託事務所替我們辦理，我是指我
    原來委託周美惠，後來中途他生病，他轉交給他兒子，一路
    替我們辦理下來」、「（你是否知道建誠事務所丙○○何時
    擔任負責人？）我不清楚，也沒有去查過，也沒有想過要去
    查」、「（辯護人：提示被告於97年12月23日提出之答辯狀
    證物一，臺北市稅捐處營業人媒體申報申請函）（請問證人
    ，對於這個函內容有無意見？）（檢察官起稱異議理由問題
    不明確）（辯護人：丙○○是在93年4月9日才申請變更登記
    為建誠會計師事務所的負責人）（檢察官：這個函與公司設
    立登記是否相同從該資料看不出來）」、「（審判長裁定異
    議成立）（辯護人稱：撤回問題）」、「（你剛才提到太荻
    公司設立登記是委託周美惠處理，後來周美惠生病，把業務
    交由他兒子處理，所謂把業務交由他兒子處理是指公司設立
    部分，還是指帳務處理部分？）公司設立部分，因為當時還
    在處理公司設立部分，就是新公司成立所需要的東西我都不
    清楚，就全權委託，需要什麼證件我就提供什麼，不會很複
    雜」、「（這些細節都是你與他們事務所小姐在聯繫？）是
    的」、「（提示本院勘驗筆錄第4頁）（之前檢察事務官訊
    問你，丙○○有無跟你講到公司資本額的事情，你說有，有
    問要設立多少錢就這樣子而已，有何意見？）我現在是照當
    時實際狀況陳述，一開始我找周美惠，中途他說身體不好要
    他兒子接手，我同意，當初講好的新公司名字，資本額等，
    丙○○有再跟我確認過，之後就是跟會計師事務所小姐聯繫
    」、「（所以指公司設立登記辦理好是指丙○○的建誠事務
    所還是雙和事務所？）我認為二家是同一家，我沒有特別去
    注意去查證，反正事情辦好就好」、「（提示同上勘驗筆錄
    第4頁倒數第9行）（你在98年2月24日檢察事務官訊問時有
    提到，太荻公司的設立或是資本額問題，如果丙○○母親還
    沒有去世，就是他母親先跟我做聯絡，是否如此？）我覺得
    沒有衝突，他母親雖然沒有過世，但病了一段時間，也沒有
    辦法再管業務，跟我聯絡」、「（你剛才有提到周美惠替你
    們公司辦理設立登記，中途生病，有帶被告丙○○到你們公
    司去，周美惠當時怎麼說？）他說很抱歉，沒有辦法繼續，
    但是又怕耽誤我們正在進行的事情，所以請他兒子丙○○先
    生來幫我們接手繼續，因為兒子也是做相關事務」、「（他
    有無說他兒子的會計師事務所跟他自己的雙和會計師事務所
    是同一個地方？）都沒有提到，我也沒有想到要問，因為我
    認為兒子就是要來接媽媽的業務」、「（當時丙○○有沒有
    跟你說什麼？）他說他會幫他媽媽繼續做」、「（之後你是
    如何跟他母親聯繫？）事務所一直都會跟我聯繫，電話號碼
    同一個，人也一樣，所以我一直以為是同一家的」、「（從
    他母親帶丙○○到你們公司，說明前面那些事情之後，你有
    無再跟他母親聯繫有關於公司設立登記事情？）沒有談過公
    司的事，只有慰問他的病情而已」、「（：對證人乙○○之
    證言，有何意見？或有何問題詢問證人？）（提示並告以要
    旨）沒意見」、「（太荻公司成立以後的做帳業務是否由建
    誠處理？）是的，我並沒有很刻意注意二個公司有沒有不一
    樣，但是我有跟丙○○聯繫」、「（有關於公司設立登記要
    支付轉帳的三天利息，後來你們有支付嗎？）有」、「（你
    們支付對象是誰建誠還是雙和？）這個要查，我不記得，反
    正會有單子說明費用多少，轉帳利息多少我忘記了，總之我
    們有支付，支付對象我不記得要回去查」、「（就你們與會
    計師事務所間的合作，主要的合作是在記帳業務而不是在申
    請公司登記？）是的」、「（所以當時他母親因病要把業務
    轉給丙○○，主要的內容是在把記帳業務將來要由建誠承作
    ？而不是公司設立登記業務？）我不曉得周美惠如何想，但
    當時我們談的是公司設立部分，成立好了之後才能談後面記
    帳事務」、「（當你與丙○○見面的當時，公司設立登記的
    申請已經送件沒？）我記得已經送件了，已經查核過名字是
    否有重複」、「（太荻公司設立登記申請書要向臺北市政府
    商業處的申請當時送件沒？）我沒有注意這個細節。我和周
    美惠、丙○○見面當時還沒有去銀行開戶，是後來小姐通知
    我們之後我們才去開戶」等語。
(三)、被告丙○○雖辯解稱：「90年我母親生病之後有說要把業務
    交給我辦，但後面有將近三年的時候我並沒有去承辦設立登
    記的業務，證人乙○○並沒有記得很清楚包括開戶時間，我
    母親是在91年初開完刀，我和我母親去找證人乙○○談的當
    時公司設立登記已經完成，已經有去銀行開戶了」等語，但
    與證人乙○○證稱：「（太荻公司設立登記申請書要向臺北
    市政府商業處的申請當時送件沒？）我沒有注意這個細節。
    我和周美惠、丙○○見面當時還沒有去銀行開戶，是後來小
    姐通知我們之後我們才去開戶」等語不符，亦與證人戊○○
    證稱係被告丙○○向其借一千萬元等詞不合，且與證人甲○○已經明確證稱：「（提示96他10368卷第39頁）（你之前
    有講到你委託丙○○的建誠會計師事務所，整個公司設立過
    程都是委託丙○○辦理，是否如此？）對」等語不符，是被
    告辯解並不可採信。至被告雖辯解稱：「（對於太荻公司設
    立登記資本額查核報告書、委託書、資產負債表、臺北市政
    府函、太荻公司設立申請書、章程、股東同意書、公司基本
    資料查詢紀錄、公司帳戶存摺、公司歷史交易明細表、證人
    乙○○偵訊筆錄之勘驗筆錄等資料有何意見？）沒意見，但
    上開文書登記資料都不是我製作」等語，但是依據證人乙○○之證詞，承辦與聯繫業務係事務所之小姐，本件並非認定
    被告親自為前述文件，而係依據證人之陳述認定係被告囑事
    務所不知情之職員所為。
(四)、被告於偵查自陳：「戊○○好像是我母親的朋友」等語，且
    本件太荻公司申請登記之資本額一千萬元，係由丙○○向戊○○洽借後，先由甲○○於92年9月30日先至第一商業銀行
    永春分行開設00000000000帳號（起訴書誤為000000000000
    號，應予以更正）、太荻公司籌備處活期存款帳戶，丙○○
    繼將上開帳戶之存摺、印鑑、密碼轉交戊○○，戊○○即於
    同年10月2日，將其資金一千萬元分成二筆各五百萬元，以
    甲○○名義存入上開帳戶後，持有該存摺、印鑑以資擔保，
    並影印該帳戶存摺作為股款業經繳納之存款證明交丙○○，
    丙○○囑事務所不知情職員製作不實之設立登記股東繳納股
    款明細表、公司存款一千萬元之資產負債表及公司設立登記
    資本額查核報告書等設立登記申請文件底稿，再於92年10月
    3日，將上開文件底稿，轉由不知情之台灣國際商業會計師
    事務所特約會計師丁○○簽章，用以虛偽表明已遵公司法第
    7條公司設立登記之資本額，應先由會計師查核簽證之規定
    完成查核簽證。至於上開太荻公司籌備處帳戶內上開款項，
    則由戊○○於92年10月6日再分二百五十萬元、七百五十萬
    元，共二筆，分別轉帳存入多多影視有限公司籌備處、廣豐
    元實業有限公司籌備處等情，業分別據證人戊○○（證述被
    告借一千萬元、存入銀行、與由其保管存摺、丙○○付利息
    等情）、丁○○（證述簽證部分）、證人乙○○（證述付利
    息等詞，而利息係付予丙○○，再由丙○○轉付戊○○）證
    述在卷，且有第一商業銀行永春分行函在卷可查，由太荻公
    司籌備處帳戶內上開款項，戊○○於92年10月6日再分二百
    五十萬元、七百五十萬元，共二筆，分別轉帳存入多多影視
    有限公司籌備處、廣豐元實業有限公司籌備處等情，可見，
    證人戊○○為專門將資金借與需要以此種違背法定方式設立
    公司收取利息者，是其另證稱不知情之部分，並不可信。
(五)、並有太荻公司申請登記全部卷宗影本（包括存摺影本、資產
    負債表、委託書、查核報告書、身分證等影本）在卷可查，
    復有太荻公司設立登記資本額查核報告書、委託書、資產負
    債表（即商業會計法第28條規定之財務報表）、公司基本資
    料查詢紀錄、公司帳戶存摺及歷史交易明細表扣案可資佐證
    ，是被告丙○○於其母90年間罹病後，即任建誠事務所實際
    負責人，處理事務所業務，並於92年9月間，接受籌設中、
    資本額訂為一千萬元之太荻公司乙○○請託辦理該公司之設
    立登記，並明知甲○○並未實收一千萬元之股款，而以申請
    文件表明收足，即以不正方式致使財務報表發生不實之結果
    等情堪認屬實。
(六)、至辯護人辯稱建誠事務所於93年4月始申報負責人為丙○○
    ，故被告於92年9月間並非建誠實際負責人，且被告於90年9
    月起至93年1月間於實踐大學在職專班就學中，課業吃重，
    無力專注於事務所之工作，故並無於92年9月間辦理太荻公
    司設立登記業務云云，並提出被告之實踐大學就學資料為證
    據，惟查，被告於原審自承：「我母親90年起生病，之前我
    都在外地上班。91年我母親手術，過幾個月出院，之後大致
    某些業務我替她跑」、「90年我母親生病之後有說要把業務
    交給我辦，... 我母親是在91年初開完刀」等語，且依據證
    人乙○○所陳，太荻公司初始委託周美惠辦理公司設立登記
    時，當時尚為雙和會計師事務所之際，且為周美惠剛發現自
    身罹病之際，當時為90年間，且嗣後周美惠帶同其子即被告
    丙○○曾前往與證人乙○○見面，告知由其子繼續承作辦理
    太荻公司設立登記事宜，而被告亦表示接下來的事項其會繼
    續處理，況被告於原審時亦自承曾與其母一同去找證人乙○○商談等語（原審卷第70頁反面），是被告即使於辦理太荻
    公司設立登記事宜時，並非建成事務所之名義負責人，然當
    時周美惠業已身患重病、入院手術，因而將事務所業務交由
    其子處理，是被告為母承辦事務所業務，其事務所業務自包
    含受託代他人處理會計、稅務、帳務、辦理登記各項等事務
    ，足見被告即為建誠事務所之實際負責人，是被告與辯護意
    旨所為辯解尚不足採。另辯護人提出93年4月9日台北市稅捐
    稽徵處營業人媒體申報申請函，辯稱被告於93年4月始承母
    命接任事務所工作等詞，但是，該申請函係申請自93年起改
    採媒體申報，並非93年起始由被告擔任負責人，況且該函之
    名稱為【丙○○事務所】，並非建誠事務所，在【丙○○事
    務所】旁加註：「建誠會計稅務聯合事務所」，且被告於原
    審自陳：「（雙和事務所與建誠事務所的連結淵源如何？）
    在91年我母親告訴我要把事務所名字改掉，當時我母親請事
    務所職員及我對外宣稱改名為建誠事務所，但是當時很多客
    戶打電話進來還是稱雙和，也就是不清楚我們真正改名的實
    況，所以就改名建誠。因為執行業務者都是用自己名稱直接
    業務」等語，可知被告於91年對外宣稱改名為建誠事務所，
    再依據被告於原審所陳：「90年我母親生病之後有說要把業
    務交給我辦，但後面有將近三年的時候我並沒有去承辦設立
    登記的業務，證人乙○○並沒有記得很清楚包括開戶時間，
    我母親是在91年初開完刀，我和我母親去找證人乙○○談的
    ，當時公司設立登記已經完成，已經有去銀行開戶了」、「
    （你何時開始才真正去負責有關整個建誠事務所的事務？）
    這些客人都來自雙和，就是原來舊的記帳客人，原來在92年
    底到93年我母親要求我先把帳務部分先接下來，當時還有幾
    個小姐在處理實際客戶」等語，縱使認為被告辯解可採（被
    告此項辯解之時間點不可採），而太荻公司係於92年10月16
    日核准登記，至少可知被告在92年間已經處理建成事務所之
    事務，而非被告辯稱之於93年4月始承母命接任事務所工作
    等情，是該93年4月9日台北市稅捐稽徵處營業人媒體申報申
    請函，並不足以為被告有利證據。
(七)、綜上，被告所辯並非可信，本件被告上開犯行，事證明確，
    洵堪認定，應依法論科。
三、論罪科刑部分
(一)、查被告行為後，刑法業於民國94年2月2日修正公布，95年7
    月1日起施行。按行為後法律有變更者，適用行為時之法律
    ，但行為後之法律有利於行為人者，適用最有利於行為人之
    法律，修正後刑法第2條第1項定有明文。此條規定係規範行
    為後法律變更所生新舊法律比較適用之準據法，本身尚無新
    舊法比較之問題，於新法施行後，應一律適用新法第2條第1
    項之規定，為「從舊從輕」之比較。而本次法律變更，比較
    時應就罪刑有關之共犯、未遂犯、想像競合犯、牽連犯、連
    續犯、結合犯，以及累犯加重、自首減輕暨其他法定加減原
    因（如身分加減）與加減例等一切情形，綜其全部罪刑之結
    果而為比較（最高法院95年度第8次刑事庭會議決議參照）
    。經查：
１、被告行為後，商業會計法於95年5月24日公布，於同年月26
    日生效。修正前、後之構成要件均相同。但修正前之商業會
    計法第71條之法定刑為五年以下有期徒刑、拘役或科或併科
    新臺幣十五萬元以下罰金。而95年5月26日生效之新法第71
    條之法定刑為處五年以下有期徒刑、拘役或科或併科新臺幣
    六十萬元以下罰金。比較新、舊法之結果，被告行為之舊法
    對被告較為有利。
２、刑法第214條雖未經修正，但該條罰金刑部分，依修正後刑
    法第33條第5款之規定，最低額為新臺幣一千元，惟依被告
    行為時之刑法第33條第5款規定，罰金之最低額僅新臺幣3元
    。比較修正前後之刑罰法律，適用修正後之規定，對被告顯
    未有利。
３、刑法第55條關於牽連犯之規定，於修正後業已刪除，本案被
    告前揭所犯違反公司法第9條、刑法第214條、商業會計法第
    71條第5款等罪，於修正前應依牽連犯之規定論以一罪，依
    新法則應予分論併罰，經比較新舊法結果，自以適用修正前
    之規定較為有利。
４、被告行為後刑法第28條亦有修正，修正前規定為：二人以上
    共同實施犯罪之行為者，皆為正犯。修正後之規定則為：二
    人以上共同實行犯罪之行為者，皆為正犯原「實施」之概念
    ，包含陰謀、預備、著手及實行等階段之行為，修正後僅共
    同實行犯罪行為始成立共同正犯。是新法共同正犯之範圍已
    有限縮，排除陰謀犯、預備犯之共同正犯。新舊法就共同正
    犯之範圍因此而有變更，自屬法律變更。而經比較新舊法結
    果，修正後之規定較有利於被告。
５、被告行為時即修正前刑法第31條第1項規定：「因身分或其
    他特定關係成立之罪，其共同實施或教唆幫助者，雖無特定
    關係，仍以共犯論」；而修正後刑法第31條第1項前段規定
    ：「因身分或其他特定關係成立之罪，其共同實行、教唆或
    幫助者，雖無特定關係，仍以正犯或共犯論。」，因本條係
    規範正犯與共犯之身分或特定關係，故配合刑法第28條至第
    30條之修正，將文字修正為實行。而本件被告為有身分之正
    犯，經比較新、舊法之結果，以修正後之法律，對被告並無
    較為有利。
６、本件被告行為時之刑法第41條第1項前段規定：犯最重本刑
    為五年以下有期徒刑以下之刑之罪，而受六個月以下有期徒
    刑或拘役之宣告，因身體、教育、職業、家庭之關係或其他
    正當事由，執行顯有困難者，得以一元以上三元以下折算一
    日，易科罰金。參酌被告行為時之修正前罰金罰鍰提高標準
    條例第2條前段（現已刪除）規定，就其原定數額提高為一
    百倍折算一日，則本件被告行為時之易科罰金折算標準，應
    以銀元三百元折算一日，經折算為新臺幣後，應以新臺幣九
    百元折算為一日。而95年7月1日修正公布施行之刑法第41條
    第1項前段則規定：犯最重本刑為五年以下有期徒刑以下之
    刑之罪，而受六個月以下有期徒刑或拘役之宣告者，得以新
    臺幣一千元、二千元或三千元折算一日，易科罰金。比較新
    、舊法結果，以舊法之規定，較有利於被告。爰併依修正前
    刑法第41條第1項前段及罰金罰鍰提高標準條例第1條前段、
    廢止前罰金罰鍰提高標準條例第2條規定，諭知易科罰金之
    折算標準。
７、綜合上述各條文修正前、後之比較，固互有利與不利，但如
    依修正後之刑法，被告本案所犯之各罪，應合併論處，對被
    告顯較不利，是依適用法律不宜割裂原則，自應整體適用被
    告行為時之法律，即修正前刑法及被告行為時之95年5月24
    日修正施行前商業會計法第71條第5款之相關規定。
(二)、被告明知太荻公司應收款，其負責人甲○○並未實際繳納，
    而以申請文件表明收足，使臺北市政府之公務員登載於職務
    上所掌之公文書，自足以生損害於臺北市政府對公司管理之
    正確性。又按資產負債表，係屬商會計法第28條第1項第1款
    之財務報表。是核被告所為，係涉犯刑法第214條之使公務
    員登載不實罪嫌、公司法第9條第1項公司負責人，公司應收
    之股款，股東並未實際繳納而以申請文件表明收足之罪及修
    正前商業會計法第71條第5款利用不正當方法致使財務報表
    （即不實之一千萬元資產負債表）發生不實結果罪（91年度
    台上字第4838號、94年度台上字第2818號、91年度台上字第
    4135號判決參照）。被告囑不知情之會計師與事務所職員為
    之，係屬於間接正犯。被告雖非太荻公司之負責人，惟與太
    荻公司負責人甲○○、乙○○及戊○○之間，就上開行為，
    有犯意聯絡及行為分擔，均為共同正犯。又被告所犯上開三
    罪，有方法目的之牽連關係，應依修正前刑法第55條規定從
    一重之公司法第9條第1項前段之一罪處斷。
(三)、原審予被告以論罪科刑固非無見，惟查：(一)、原審判決事實
    欄記載「丙○○於接下辦理太荻公司之設立登記事項時，明
    知己○○並未實際繳納上開股款，竟與己○○及記帳業者戊○○，共同基於犯意之聯絡，由己○○先至第一商業銀行永
    春分行開設000000000000帳號」，其中，並無證據證明「戊○○為記帳業者」，另「000000000000帳號」，係錯誤，正
    確為「00000000000帳號」。(二)、原審判決事實欄記載：「
    戊○○即於同年10月2日，向不詳姓名金主調度資金一千萬
    元」，然證人戊○○於本院作證，證稱該款為其本人所出。
    (三)、原審事實認定：「戊○○影印該帳戶存摺作為股款業經
    繳納之存款證明，並製作不實之設立登記股東繳納股款明細
    表、公司存款一千萬元之資產負債表及公司設立登記資本額
    查核報告書等設立登記申請文件底稿，再於翌日，將上開文
    件底稿，轉由不知情之台灣國際商業會計師事務所特約會計
    師丁○○簽章，用以虛偽表明已遵公司法第7條公司設立登
    記之資本額，應先由會計師查核簽證之規定完成查核簽證」
    ，然並無證據證明係戊○○送交會計師丁○○，且證人戊○○、丁○○二人均未為此事之陳述，是原審之認定尚有未合
    。(四)、原審判決第9頁記載：「量處如主文所示之刑（有期
    徒刑）」，卻緊接記載：「本件被告行為時之刑法第41條第
    1項前段規定：犯最重本刑為五年以下有期徒刑以下之刑之
    罪，而受陸個月以下有期徒刑或拘役之宣告，因身體、教育
    、職業、家庭之關係或其他正當事由，執行顯有困難者，得
    以一元以上三元以下折算一日，易科罰金。參酌被告行為時
    之修正前罰金罰鍰提高標準條例第2條前段（現已刪除）規
    定，就其原定數額提高為一百倍折算一日，則本件被告行為
    時之易科罰金折算標準，應以銀元三百元折算一日，經折算
    為新臺幣後，應以新臺幣九百元折算為一日。而95年7月1日
    修正公布施行之刑法第41條第1項前段則規定：犯最重本刑
    為五年以下有期徒刑以下之刑之罪，而受六個月以下有期徒
    刑或拘役之宣告者，得以新臺幣一千元、二千元或三千元折
    算1日，易科罰金。比較新、舊法結果，以舊法之規定，較
    有利於被告。爰併依修正前刑法第41條第1項前段及罰金罰
    鍰提高標準條例第1條前段、廢止前罰金罰鍰提高標準條例
    第2條規定，諭知易科罰金之折算標準」，然因宣告有期徒
    刑拾月，無從易科罰金，是否原審判決之論述，亦有未洽。
    (五)、本件尚有共犯乙○○，原審判決漏未論述。以上原審判
    決，容有未洽，是被告上訴意旨否認犯行，指摘原判決不當
    ，雖無理由，惟原判決既有可議，自應將原判決予以撤銷改
    判。
(四)、爰審酌被告係經營建誠會計稅務聯合事務所實際負責人，明
    知公司法第9條：「公司應收之股款，股東並未實際繳納，
    而以申請文件表明收足，或股東雖已繳納而於登記後將股款
    發還股東，或任由股東收回者」之規定，仍向戊○○借款一
    千萬元，為甲○○申請設立太荻公司，其犯罪之動機雖係賺
    取代辦費用，但手段違法，本件係有明確證據為證據，但被
    告犯後猶飾詞否認，態度不佳，對於證人於審判程序以外之
    任意性陳述，任意爭執證人陳述之證據能力，要求勘驗偵查
    筆錄錄音，本件案件性質簡易卻耗費龐大司法資源，更且在
    證人乙○○、甲○○為清楚證述後，仍為相反辯解，且證人
    戊○○亦為證述後，仍否認犯罪，亦即在三位證人明確證詞
    之前提下，仍否認犯罪之態度等一切情狀，量處原審所量處
    之刑度即有期徒刑拾月。本件被告犯上開之罪之犯罪時間係
    於92年9月間，係在96年4月24日之前，且無中華民國九十六
    年罪犯減刑條例所定不得減刑之情形，爰依同條例第2條第1
    項第3款規定減其宣告刑二分之一為有期徒刑伍月，並依修
    正前刑法第41條第1項前段及罰金罰鍰提高標準條例第1條前
    段、廢止前罰金罰鍰提高標準條例第2條規定，諭知如易科
    罰金，以銀元佰元即新臺幣玖佰元折算壹日。
四、本件共犯戊○○（已經證述借款在卷）、乙○○（已經證述
    付利息在卷）二人上開涉案部分未經起訴，應由檢察官另行
    偵辦，併此敘明。
據上論斷，應依刑事訴訟法第369條第1項前段、第364條、第299
條第1項前段，修正前商業會計法第71條第5款、公司法第9條第1
項，修正前刑法第28條、第31條第1項、第55條、第41條第1項前
段，修正後刑法第11條前段、第2條第1項、第214條，刑法施行
法之1條之1，修正前罰金罰鍰提高標準條例第2條，現行法規所
定貨幣單位折算新臺幣條例第2條，中華民國九十六年罪犯減刑
條例第2條第1項第3款、第7條、第9條，判決如主文。
本案經檢察官楊秀琴到庭執行職務。
中    華    民    國    98    年    8     月     6    日
            刑事第十二庭  審判長法  官  蔡永昌
                                法  官  陳榮和
                                法  官  施俊堯
以上正本證明與原本無異。
如不服本判決，應於收受送達後10日內向本院提出上訴書狀，其
未敘述上訴之理由者並得於提起上訴後10日內向本院補提理由書
（均須按他造當事人之人數附繕本）「切勿逕送上級法院」。
                                書記官  顧哲瑜
中    華    民    國    98    年    8     月    10    日
附錄：本案論罪科刑法條全文
刑法第214條（使公務員登載不實罪）
明知為不實之事項，而使公務員登載於職務上所掌之公文書，足
以生損害於公眾或他人者，處3年以下有期徒刑、拘役或5百元以
下罰金。
公司法第9條
公司應收之股款，股東並未實際繳納，而以申請文件表明收足，
或股東雖已繳納而於登記後將股款發還股東，或任由股東收回者
，公司負責人各處5年以下有期徒刑、拘役或科或併科新臺幣50
萬元以上250萬元以下罰金。
有前項情事時，公司負責人應與各該股東連帶賠償公司或第三人
因此所受之損害。
第1項裁判確定後，由檢察機關通知中央主管機關撤銷或廢止其
登記。但裁判確定前，已為補正或經主管機關限期補正已補正者
，不在此限。
公司之設立或其他登記事項有偽造、變造文書，經裁判確定後，
由檢察機關通知中央主管機關撤銷或廢止其登記。
修正前商業會計法第71條
商業負責人、主辦及經辦會計人員或依法受託代他人處理會計事
務之人員有下列情事之一者，處5年以下有期徒刑、拘役或科或
併科新臺幣15萬元以下罰金：
一、以明知為不實之事項，而填製會計憑證或記入帳冊者。
二、故意使應保存之會計憑證、帳簿報表滅失毀損者。
三、意圖不法之利益而偽造、變造會計憑證、帳簿報表內容或撕
    毀其頁數者。
四、故意遺漏會計事項不為記錄，致使財務報表發生不實之結果
    者。
五、其他利用不正當方法，致使會計事項或財務報表發生不實之
    結果者。


司法院資訊處製作；財團法人民間司法改革基金會備份。
